【裁判字號】    95,訴,746
【裁判日期】    951211
【裁判案由】    返還不當得利
【裁判全文】
臺灣板橋地方法院民事判決               95年度訴字第746號
原      告  乙○○
訴訟代理人  吳金棟律師
被      告  戊○○
訴訟代理人  劉添錫律師
上列當事人間請求返還不當得利事件，經本院於民國95年11月27
日言詞辯論終結，判決如下：
    主      文
原告之訴及假執行之聲請均駁回。
訴訟費用由原告負擔。
    事實及理由
一、原告主張：兩造於民國（下同）94年10月15日簽訂「習班轉
    讓契約書」，由被告將其經營之弘勝文理補習班讓渡予原告
    ，並約定轉讓生效日為94年11月1 日。被告於94年10月15日
    簽約後至94 年10 月31日間仍向補習班之學生預收94年11月
    1 日起至95年6 月31日止之補習費，惟上開預收之補習費乃
    係補習班轉讓後所生之費用，被告已喪失法律上收取該期間
    費用之資格，自無權收取，被告加以收取屬法律上之不當得
    利，致原告受有減少系爭補習費收入之損害，經原告委請律
    師於94年12月21日催告返還，遭被告拒絕，原告乃於95年1
    月10日解除上開轉讓契約。又前述預收之補習費於扣除相關
    費用並經計算後，屬於原告所應收取之金額為新臺幣（下同
    ）878,964 元，爰依民法第179 條前段規定提起本件訴訟，
    並聲明：(一)被告應給付原告878,964 元及自起訴狀繕本送達
    翌日起至清償日止，按年息5%計算之利息。(二)原告願供擔保
    請准宣告假執行。
二、被告抗辯：弘勝文理補習班之學費是按期繳納，本有預收情
    形，簽約時被告之代理人丙○係稱櫃台每天都有收入，雙方
    以櫃台收入為準，94年10月31日以前收入歸被告，94年11月
    1 日以後收入歸原告，兩造未談及預收學費之事，原告主張
    有約定預收學費應歸原告所有，顯然不實。況如依原告所言
    預收學費歸其所有，原告何以不在付款時將預收部分扣除？
    且預收部分若歸原告所有，被告頂讓補習班給原告，還要付
    款給原告，豈有如此頂讓補習班之理？實則，依補習界慣例
    ，頂讓補習班時，受讓人如不繼受學生，前手將辦理退費或
    將學生轉介到其他補習班（此時前手不退費，新補習班也不
    另收費）；受讓人如接收學生，則預收的補習費屬前手所有
    。此一慣例已為原告訴訟代理人所自認。本件原告既接收學
    生，當然要負責教學生，否則被告即將學生轉介到其他補習
    班。蓋學生乃係補習班最重要的資產，若無學生，補習班即
    無法生存，補習班學生愈多，其價值愈高，頂讓金額亦愈高
    ，是以頂讓補習班就是要頂讓學生，因此後來原告結束弘勝
    文理補習班時，被告即出面協助退費，被告退費之金額為13
    7,860 元。再者，被告係參考轉讓當時的學生人數、生財設
    備及補習班的經營權才以100 萬元轉讓原告，且原告自承補
    習班硬體設備即約30餘萬元，則被告自無可能以121,036 元
    （100 萬頂讓費扣除預收之878,964 元）將補習班頂讓給原
    告，原告所言顯與常理不合等語，並聲明：(一)駁回原告之訴
    。(二)被告如受不利判決，請准供擔保免為假執行。
三、兩造不爭執之事實：
    (一)兩造於94年10月15日簽訂補習班轉讓契約書，其中第1 條
      約定：「甲方（即被告）就已經營坐落於台北縣土城市○
      ○路○ 段293 號3 樓之『弘勝文理補習班』，將補習班內
      所有店面營業設備，包括冷氣、影印機、課桌椅、白黑板
      、電腦、電話等教學設備器具全數讓渡予乙方（即原告）
      」、第4 條約定：「甲、乙雙方合意讓渡總金額為100 萬
      元整，乙方於94年10月15日支付」，兩造並約定上開契約
      之生效日為94年11月1 日。
    (二)被告於94年10月15日簽約後至94年10月31日間仍向補習班
      學生預收94年11月1 日起至95年6 月31日止之補習費。
四、兩造同意本件爭點為：1.兩造約定切帳日期94年11月1 日是
    以櫃台實際收受學費為準抑或以實際經營者應收帳款為準？
    2.原告依不當得利請求被告返還收取之學費878,964 元有無
    理由？茲分述如下：
    (一)關於「兩造約定切帳日期94年11月1 日是以櫃台實際收受
      學費為準抑或以實際經營者應收帳款為準」之爭點部分：
      1.查兩造於簽約有以口頭約定94年11月1 日之後的學費由
        原告收取，縱使之前由被告預收，但仍應歸原告所有，
        而非以櫃台實際收款日期來劃分等情，已據簽約時在場
        親聞之證人丁○○、甲○○到場結證屬實，足認原告主
        張兩造鑑於94年11月1 日之後補習班之實際經營者業已
        更異，故約定屬於94年11月1 日之後之補習費用由實際
        經營者即原告收取，非屬無據，堪信為真實。
      2.被告辯稱兩造係約定自94年11月1 日起櫃台收取之費用
        始歸原告所有，之前收取者仍歸被告所有，亦即係以櫃
        台實際收受學費日期為劃分乙節，雖經證人丙○到場為
        相同內容之證述，惟證人丙○之證詞與證人丁○○、甲
        ○○上開證詞異，參酌證人丁○○、甲○○與兩造無
        任何利害關係，復願具結以擔保證言之真正證，反之證
        人丙○則為被告之配偶，又係受被告委任出面與原告實
        際洽談者，其證詞與被告及其自身均有利害關係，難謂
        無偏頗之虞，是否真實可採，即堪滋疑，因此證人丙○
        之證詞尚難據為有利於被告之認定。
    (二)關於「原告依不當得利請求被告返還收取之學費878,964
      元有無理由」之爭點部分：
      1.按無法律上之原因而受利益，致他人受損害者，應返還
        其利益。雖有法律上之原因，而其後已不存在者，亦同
        。民法第179 條定有明文。依上開規定可知，不當得利
        之成立，必須無法律上之原因而受利益，致他人受損害
        ，且該受利益與受損害之間有因果關係存在。
      2.查本件被告於補習班轉讓生效之94年11月1 日前雖有向
        學生預收補習費之事實，惟斯時被告既為補習班之經營
        者，則其依據與學生間之補習契約向學生收取補習費用
        ，即有法律上之原因，非無收取之權。至原告於94年11
        月1 日取得補習班經營權之後，既有繼受補習班學生並
        繼續提供教學服務之事實，即係承擔被告對學生應履行
        之債務。被告與學生間補習契約仍屬存在，並由原告承
        擔被告契約債務，則被告預收之補習費自無「法律上之
        原因其後已不存在」之情形可言。
      3.再被告於經營權轉讓前受領學生預繳之補習費用，於經
        營權轉讓後卻未提供教學服務，而由原告提供，固因此
        受有利益，然此乃係因原告受讓補習班並承擔被告債務
        （即履行被告對學生提供教學服務之義務）之故，與上
        述不當得利之成立要件並不相符，自不生不當得利之問
        題。又被告事後雖未依約履行兩造約定，將屬於94年11
        月1 日之後補習費用交予原告，惟此與不當得利是否成
        立，係屬二事，尚難以此認定被告收取94年11月1 日之
        後補習費用即屬不當得利，附此敘明。
五、綜上所述，原告依不當得利法律關係，請求被告返還收取之
    學費878,964 元，為無理由，不應准許。原告之訴既經駁回
    ，其假執行之聲請即失所附麗，爰併駁回之。
六、本件事證已臻明確，兩造所為之其他主張、陳述並所提證據
    ，經審酌後，認均與本件之結論無礙，不再一一論述，併予
    敘明。
七、訴訟費用負擔之依據：民事訴訟法第78條。
中    華    民    國    95    年    12    月    11    日
                  民事第二庭    法  官  程怡怡
以上正本係照原本作成
如對本判決上訴，須於判決送達後20日內向本院提出上訴狀
中    華    民    國    95    年    12    月    12    日
                                書記官  華海珍


司法院資訊處製作；財團法人民間司法改革基金會備份。
